【裁判字號】    90,保險,13
【裁判日期】    900606
【裁判案由】    給付保險金
【裁判全文】
臺灣臺中地方法院民事判決  九十年度保險字第一三號
    原      告  丙○○
                丁○○
    訴訟代理人  甲○○
    法定代理人  乙○○
    訴訟代理人  戊○○
                黃明春
右當事人間請求給付保險金事件，本院判決如左：
    主      文
原告之訴及其假執行之聲請均駁回。
訴訟費用由原告負擔。
    事      實
甲、原告方面：
一、聲明：求為判決：
（一）被告應給付原告新臺幣（下同）一百五十萬元，並自民國（下同）八十九年十
      月二十六日起至清償日止，按年息百分之十計算之利息。
（二）原告願供擔保請准宣告假執行。
二、陳述：
（一）原告丙○○、丁○○之母親即訴外人宋素琴，於八十七年三月二十五日及同年
      月三十一日，以其自身為要保人及被保險人，向被告南山人壽保險股份有限公
      司臺中公司（以下簡稱南山公司）投保終身壽險及人身意外傷害保險，內容分
      別為「南山康寧終身壽險」一百萬元及「南山個人人身意外傷害保險」（以下
      簡稱系爭契約）一百五十萬元，均指定原告二人為上開保險契約之受益人。嗣
      後訴外人宋素琴於八十九年十月四日在臺中市○○路○○街二五五號其所經營
      之「福客莊便利商店」內，因「一氧化碳中毒」而意外死亡，被告南山公司依
      前揭二契約應負有給付保險金之義務，詎料原告二人提出申請後，南山公司僅
      依上開之「南山康寧終身壽險」給付保險金一百萬元，而拒絕理賠系爭契約之
      保險金一百五十萬元。
（二）被告以上開事故係屬系爭契約條款第十二條「除外責任（原因）」即「被保家
      庭成員直接因下列事由致成死亡、殘廢、重大燒燙傷或傷害時，本公司不負給
      付保險金的責任．．．二、要保人、被保家庭成員的故意行為」為由而拒絕給
      付保險金，並無理由。訴外人宋素琴身體狀況健康、家庭生活美滿、經濟狀況
      不錯，實無自殺即故意行為之動機或理由，事發當日（即八十九年十月四日）
      係因訴外人於睡前飲用高梁酒，忘記將機車熄火，致於睡眠中吸入機車所排放
      之一氧化碳中毒而意外死亡，既非被告所謂之故意行為，係非由疾病引起之外
      來突發事故，自屬系爭契約第三條第二項所稱之「意外傷害事故」，被告自負
      有給付保險金之義務。
（三）本件訴外人宋素琴絕無自殺之動機或理由，分述如后：
    (1)訴外人宋素琴於八十九年十月四日曾邀請房東陳淑汝，隔天要請房東吃麵，伊
      說：她煮的麵最好吃，所以要請房東吃。且宋素琴曾跟房東說過：台中最近的
      治安比較不好，伊之機車停在外面過夜，輪胎曾被別人漏氣、戳破過，因此，
      她晚上睡覺前會把機車騎進屋內（騎樓前有斜坡，故需用騎的）；案發隔天，
      房東看到垃坡桶內留有數瓶玉山高梁酒瓶。倘若，宋素琴有自殺之意圖，怎麼
      會說隔天要請房東吃麵，且原告打開冰箱也發現冰箱內有麵條、高湯、豬肉及
      蚵蠣等煮麵之材料，至於機車是怕被人漏氣才會把機車騎進屋內，惟因當晚多
      喝了一點酒，造成神智不清，才會忘記把機車之電門關掉，伊就進去睡覺了，
      若伊要自殺，機車之引擎怎麼會向外？而不朝內？且機車的位置離伊死亡之位
      置，約有二、三十尺遠，假若伊真的要自殺，伊可把機車騎到、停在自己的房
      間門口，而且將機車之引擎朝內，可是伊並沒有如此做，灼見伊實無自殺之動
      機及行為。
    (2)證人林宜蓁曾在八十九年的中秋節去宋素琴所開設的超商騎樓烤肉，由於大家
      都玩的很盡興，所以林宜蓁與小孩就在超商內打地舖睡覺，但因怕別人會從信
      箱口推開偷看他們，因此，林宜蓁就以煙紙盒貼住信箱口，翌日忘了把煙紙盒
      撕掉，伊就回彰化家了。
    (3)要保人宋素琴是在超商後面的小房間內被家人發現，而房間內的擺設相當的簡
      單，除了一張床外，還有一個小琉璃台，有時可煮一些東西來吃；假若宋素琴
      想要自殺，她大可把琉璃台下方的瓦斯打開，然而她沒有這麼做，且現場也沒
      有留下任何遺書，可見伊之死亡，純屬意外事故灼明。
    (4)當宋素琴被家人發現的時候，伊躺著好好的（婉如在睡覺一般）、身著一套休
      閒服、沒有化粧且房內的電風扇也開著；而宋素琴平常就非常地愛漂亮、每天
      都化粧，假如伊要自殺，伊必然會把自己打扮的漂亮，走完人生的最後一段旅
      程，然而伊卻沒有，這根本不符合伊之作風。
    (5)宋素琴曾向被告公司所派來收款之業務員說：伊不太想繳保費了，業務員就對
      她說：繼續繳好了，而且一年之保費也沒有多少錢。假使宋素琴有自殺之意圖
      ，伊一定會按期繳納保險費，伊怎可能萌生不想繳保費？
    (6)綜此，本件並不符合被告所言的「新人身意外傷害保險附約」條款（十二）條
      「除外責任（原因）」：「被保家庭成員直接因下列事由致成死亡、殘廢、重
      大燒燙傷或傷害時，本公司不負給付保險金的責任……二、要保人、被保家庭
      成員的故意行為。……」之約定甚明。
（四）復查，宋素琴因一氧化碳中毒死亡，係非由疾病引起之外來突發事故，自屬系
      爭契約第三條第二項所稱之「意外傷害事故」，而系爭契約第十二條所稱之「
      除外責任」，仍不解其為「意外事故」之本質；又本件宋素琴之死因為一氧化
      碳中毒死亡，而一氧化碳中毒死亡明顯屬於系爭契約第三條第二項所稱之「意
      外傷害事故」之範圍，蓋一氧化碳中毒死亡，非因疾病事故（即屬於外來突發
      事故），職是，本件係屬於「意外傷害事故」之範疇洵明。
（五）又查，屬於「除外責任」之事實真偽不明時，其舉證責任應由被告任之：
    (1)「當事人主張有利於己之事實者，就其事實有舉證責任。」為民事訴訟法第二
      百七十七條所明定，另「主張法律關係存在之當事人，僅須就該法律關係發生
      所具備之特別要件，負舉證責任，至於他造主張有利於己之事實，應由他造舉
      證證明。」最高法院四十八年度台上字第八八七號著有判例。而本件系爭契約
      為「南山個人人身意外傷害保險附約」，而保險範圍復為系爭契約第三條第一
      項所明定，職是，就宋素琴之死亡，是否屬於兩造所約定之「意外傷害事故」
      範圍，事涉本件請求保險金法律關係是否發生所具備之特別要件，固應由原告
      舉證，然倘宋素琴之死亡屬於兩造約定之「意外傷害事故」之範圍，則宋素琴
      之死亡是否屬於系爭契約第十二條第一項第二款之除外責任，因非屬法律關係
      發生所具備之特別要件，而為被告之抗辯事由，且有利於被告，自應由被告負
      舉證之責任。
    (2)宋素琴生前向被告所投保之保險標的為「人身意外傷害保險」，依舉證責任分
      配之舉證原則：凡主張權利發生者，應就該權利發生實體法上規定要件最低限
      度事實負舉證責任；主張對權利有障礙者，應就該權利有障礙之實體法上規定
      要件最低限度事實負舉證責任。按要保人故意自殺乃保險人之免責事由，係權
      利障礙事實，自應由主張有權利障礙事實之被告負舉證之責。
（六）本件應審究者為，訴外人宋素琴一氧化碳中毒死亡，是否為系爭保險契約第三
      條所稱之「意外事故」？被告公司應否依約給付保險金予原告？說明如下：
    (1)按人壽保險契約被保險人之死亡事實已明確者，保險受益人無庸證明死亡之原
      因，若保險人主張其死亡係故意自殺而欲免除契約之義務時，就該原因事實，
      即有舉證之責任（最高法院八十七年度台上字第一八七一號判決意旨參照）。
      本件訴外人宋素琴一氧化碳中毒死亡，經本院檢察署檢察官會同法醫相驗後，
      其相驗屍體證明書記載被保險人宋素琴之直接引起死亡原因「氣體中毒（一氧
      化碳）」，並未載明「氣體中毒（一氧化碳）」，究為自殺或他殺所致。又被
      告於原告請領保險金時，以「此係屬「新人身意外傷害保險附約」第十二條第
      一項第二款之事由，是所請「意外身故保險金」理賠歉難給付。」，而未給付
      保險金給原告；被告既然認為被保險人死亡，非屬其承保之範圍，而欲免除其
      契約上之義務，參諸上揭最高法院判決意旨之所示，被告自應就該原因事實，
      負舉證之責任，否則就應依約給付保險金給原告，已灼然明確。
    (2)本件訴外人宋素琴因「一氧化碳中毒」身亡，業經檢察官會同法醫相驗認定，
      足徵其死亡係出於外來（非疾病）、突發事件（非預期之偶發事故），且係直
      接且單獨造成死者死亡之原因（一氧化碳中毒）至為昭然，即不符合「新人身
      意外傷害保險附約」第十二條第一項第二款之除外規定。
（七）爰依系爭保險契約之法律關係及民法債務不履行之規定，訴請被告給付如訴之
      聲明第一項所示之保險金及利息。
三、證據：提出南山公司保單明細影本一件、臺灣臺中地方法院檢察署相驗屍體證明
          書影本一件、南山新人身意外傷害保險附約書影本一份、被告八十九年十
          二月二十七日（八九）南壽中理字第０七七號函影本一件、典立聯合法律
          事務所九十年一月十六日九十典立字第０一一六號律師函影本一件、掛號
          函件交投清單影本一張、超商現場簡圖一張及照片四幀為證，並聲請訊問
          證人陳淑女、林宜蓁。
乙、被告方面：
一、聲明：求為判決如主文所示。
二、陳述：
（一）訴外人宋素琴以其為要保及被保險人，於八十七年三月二十五日向被告投保「
      南山康寧終身壽險」五十萬元，附加「新人身意外傷害保險」一百五十萬元，
      後復於八十七年三月三十一日向投保「南山康寧終身壽險」五十萬元。訴外人
      宋素琴於八十九年十月四日因生前吸入一氧化碳而身故，被告業已給付一百零
      三萬三千七百十元（其中一百萬元為壽險保險金，其餘為利息）。
（二）系爭契約係以被保險人即訴外人宋素琴因遭受意外傷害事故，致其身體蒙受傷
      害而致成重大燒燙傷、殘廢或死亡時，方給付保險金，又所謂意外傷害事故係
      指非由疾病引起之外來突發事故而言，本件被保險人宋素琴係因自殺而致死亡
      ，非屬意外事故，其原因如下：
    (1)訴外人宋素琴衣著整齊陳屍於其所經營之便利商店，全身無外傷，現場無打鬥
      痕跡，大門及鐵捲門皆由內反鎖，且用煙紙盒貼住信箱口，故無法確定死因出
      於意外。
    (2)本件被保險人即訴外人宋素琴於其經營之便利商店內，因吸入過量由機車排出
      之廢氣而身故，當時機車鑰匙插在引擎電門鎖上並在「開」的位置，而騎樓前
      並無斜坡，訴外人並無理由騎進屋內，又便利商店門外即為騎樓，依一般經驗
      法則，將機車停放於騎樓處即可，縱須將機車停放於屋內，僅牽動機車即可，
      毋須發動車子再騎入屋內。
    (3)若事發當晚訴外人已飲酒至神智不清之程度，而忘記將電門鎖關閉，又如何能
      將機車停放於屋內？又機車發動之引擎聲頗大，又何能忍受吵雜之引擎聲而入
      睡？
    (4)依原告丙○○於臺中市警察局何安派出所之第一次偵訊筆錄內容，曾提到「被
      保險人生前說想自殺、及時常頭痛．．．」等語，但於第一次訊問筆錄又改口
      說其係於「一、二年前聽被保險人說的」，原告為何對被保險人一、二年前之
      言語，有特別之印象？又依原告丁○○於訊問筆錄所言「我媽媽生前會罵我．
      ．．」、原告之父於偵訊筆錄中亦陳述未與被保險人住在一塊，以一般社會情
      理判明，原告之家庭狀況並未如其所言之「家庭生活美滿」，又原告曾以「家
      境貧困、經濟受限」之理由請求檢察官准予將被保險人火葬，與其所謂之「經
      濟狀況不錯」等情相違背。綜上所述，被告拒絕給付保險金為有理由。
三、證據：提出聯合晚報影本一件、聯合報影本一件、臺灣臺中地方法院檢察署相驗
          屍體證明書影本一件、人壽保險要保書影本二件、現場照片影本一份、凌
          家倫偵訊筆錄影本一張、丙○○訊問筆錄影本一張、丁○○訊問筆錄影本
          一張、凌雲偵訊筆錄影本一張及立法委員沈智慧八十九年十月六日八九慧
          龍字第００一六四號書函影本一件為證，並聲請調取臺灣臺中地方法院檢
          察署八十九年度相字第一四八四號宋素琴中毒案件相驗卷全卷。
    理      由
一、本件原告起訴主張：訴外人宋素琴於八十七年三月二十五日及同年月三十一日向
    被告南山公司投保「南山康寧終身壽險」及系爭契約等保險契約，均指定原告二
    人為上開保險契約之受益人。嗣後訴外人宋素琴於八十九年十月四日在臺中市○
    ○路○○街二五五號其所經營之「福客莊便利商店」內，因「一氧化碳中毒」之
    意外而死亡，被告依前揭二契約應負有給付保險金之義務，詎料原告二人提出申
    請後，被告僅依上開之「南山康寧終身壽險」給付保險金一百萬元，而拒絕理賠
    系爭契約之保險金一百五十萬元等情，爰依系爭保險契約之法律關係及民法債務
    不履行之規定，訴請被告給付系爭契約保險金一百五十萬元。被告則以：系爭契
    約係以被保險人即訴外人宋素琴因遭受意外傷害事故，致其身體蒙受傷害而致成
    重大燒燙傷、殘廢或死亡時，方給付保險金，又所謂意外傷害事故係指非由疾病
    引起之外來突發事故而言，本件被保險人宋素琴係因自殺而致死亡，非屬意外事
    故，是原告二人依系爭契約之約定請求給付保險金，自無理由等語，資為抗辯。
二、經查：訴外人宋素琴以其為要保及被保險人，於八十七年三月二十五日向被告投
    保「南山康寧終身壽險」五十萬元，附加「新人身意外傷害保險」一百五十萬元
    ，後復於八十七年三月三十一日向投保「南山康寧終身壽險」五十萬元。後訴外
    人宋素琴於八十九年十月四日因吸入一氧化碳而死亡，被告業已給付壽險部分之
    保險一百萬元（總給付額含利息為一百零三萬三千七百十元）給原告，但被告對
    於原告請求理賠之系爭契約保險金一百五十萬元部分，則拒絕理賠，而訴外人宋
    素琴陳屍在臺中市○○路○○街二五五號其所經營之「福客莊便利商店」內後方
    床上，衣著整齊，機車停放在系爭便利商店之賣場內冰箱旁（即訴外人宋素琴陳
    屍處前方），機車上原插著機車鑰匙，現場門窗緊畢，且鐵門之信箱口以煙紙盒
    貼住，現場之擺設均整齊，無打鬥翻動之跡象，事後在現場之垃圾筒內有發現高
    梁酒之酒瓶等情，有原告提出之南山公司保單明細影本一件、臺灣臺中地方法院
    檢察署相驗屍體證明書影本一件、南山新人身意外傷害保險附約書影本一份、被
    告八十九年十二月二十七日（八九）南壽中理字第０七七號函影本一件、典立聯
    合法律事務所九十年一月十六日九十典立字第０一一六號律師函影本一件、掛號
    函件交投清單影本一張、超商現場簡圖一張及照片四幀，被告提出之人壽保險要
    保書影本二件、現場照片影本一份在卷可稽，並經調閱臺灣臺中地方法院檢察署
    八十九年度相字第一四八四號宋素琴中毒案件相驗卷全卷核對宋素琴之死因確為
    吸入一氧化碳屬實，復為兩造所不爭執，自堪信為真實。
三、兩造有爭執者，乃在於訴外人宋素琴之死亡，係出於意外或係自殺？原告主張訴
    外人宋素琴之死亡出於意外，而被告則抗辯訴外人宋素琴之死亡係屬自殺。經查
    ：原告丙○○曾於前開臺灣臺中地方法院檢察署八十八年度相字第一四八四號案
    之警訊筆錄陳稱：「我母親生前有在說想自殺，及時常頭痛」等語（該相驗卷第
    七頁背面），足見訴外人宋素琴非無自殺之動機。再者，訴外人宋素琴死亡前一
    日有多項如將機車停放在室內，且未將引擎熄火，但「訴外人宋素琴平時並沒有
    將機車停放在室內」（證人林宜蓁之證言），喝下不少之高梁酒（證人陳淑女證
    稱其在案發後清理時在垃圾筒內發現高梁酒瓶），將鐵門信封口封死等異於平常
    之行為，原告雖陳稱(1)機車停放在屋內，係訴外人宋素琴曾跟房東說過：台中最
    近的治安比較不好，伊之機車停在外面過夜，輪胎曾被別人漏氣、戳破過，因此
    ，她晚上睡覺前會把機車騎進屋內停放（騎樓前有斜坡，故需用騎的），尚難因
    而推測訴外人宋素琴係為自殺。(2)事發前一天訴外人宋素琴曾對房東說隔天要請
    房東吃麵，訴外人宋素琴顯無自殺之跡象。(3)因訴外人宋素琴平常有喝酒之習慣
    ，當晚應係喝了一點酒，造成神智不清，忘記把機車之電門關掉，就進去睡覺了
    ，始致死亡，若要自殺，機車之引擎怎麼會向外？而不朝內？且機車的位置離伊
    死亡之位置，約有二、三十尺遠，假若真的要自殺，可把機車騎到、停在自己的
    房間門口，而且將機車之引擎朝內，可是伊並沒有如此做，足見訴外人宋素琴實
    無自殺之行為。(4)訴外人宋素琴之鐵門信箱口以煙紙盒貼住，係證人林宜蓁於八
    十九年的中秋節所為，並非當晚訴外人宋素琴特意為之等語，然查：(1)訴外人宋
    素琴平時並未將機車停放在屋內等情，業據證人林宜蓁到庭證述明確（見本院九
    十年五月二十三日言詞辯論筆錄），足見訴外人宋素琴係第一次將機車停放在屋
    內，應係實情，況證人陳淑女到庭時，並未陳稱訴外人宋素琴有告知伊：台中最
    近的治安比較不好，伊之機車停在外面過夜，輪胎曾被別人漏氣、戳破過，因此
    ，她晚上睡覺前會把機車騎進屋內停放等語，足見原告此部分之主張，尚與事實
    不符；(2)事發前一天訴外人宋素琴曾對證人陳淑女陳稱隔天要請陳淑女吃麵等情
    ，固據證人陳淑女到庭證述無訛，惟此係在證人陳淑女當日下午五時左右離去前
    之事，而訴外人宋素琴係於證人陳淑女離去後始有前開異於平常之行為，自難僅
    憑此一對話即謂訴外人宋素琴無自殺之可能；(3)原告主張訴外人宋素琴於死亡之
    前一晚係因喝了一點酒，造成神智不清，才忘記把機車之電門關掉，就進去睡覺
    了致死等語，未舉證以實其說，已難採信。況本件該機車係停放在賣場內冰箱旁
    ，而依現場環境觀之，當日訴外人宋素琴將機車停入屋內後，尚轉身關閉玻璃門
    之鐵門（並在其上將信箱口封死）及玻璃門，始返回屋內床上，應係事實，如訴
    外人宋素琴真因飲酒而處於神智不清之狀況下，豈有可能將機車停放妥適、將鐵
    門、玻璃門均予關閉後，才返回屋內休息之理？足見原告主張訴外人宋素琴當時
    因飲酒而神智不清云云，尚與事實不符，無可採信，按訴外人宋素琴於機車停放
    在屋內後，既仍轉身將鐵門、玻璃門關妥後始返回床上，則其在返回屋內床上前
    必先經過機車旁，當會聽聞機車之引擎聲，如非故意不欲將之關閉，自無理由於
    聽及機車之引擎聲而忘記關閉機車電門之理？是原告主張本件訴外人宋素琴係因
    飲酒而忘記將機車之電門關掉隨即入房睡覺致死，要無可取；(4)又證人林宜蓁到
    庭證稱：「當天（信箱孔）有貼東西是人家告訴我的，當天我並沒有看到，我不
    知道貼在信箱孔上是什麼東西，我只知道我曾在中秋節用透明膠帶貼住．．．」
    （見本院九十年五月二十三日言詞辯論筆錄），按本件案發後前開便利商店之鐵
    門信箱口係遭人以煙紙盒貼住等情，業如前述，而證人林宜蓁證稱其於中秋節當
    晚係以透明膠帶貼住信箱口，是案發時該貼在鐵門信箱口之煙紙盒顯非證人林宜
    林宜蓁所貼，而證人林宜蓁於中秋節當晚所貼之透明膠帶早經人撕去，應甚明確
    。是原告主張前開鐵門信箱口以煙紙盒貼住，係證人林宜蓁於八十九年的中秋節
    所為等語，即非實情，按該信箱口係遭人在內以煙紙盒貼住，而系爭便利商店內
    當晚除了訴外人宋素琴外，並未有其他人在內過夜，則該以煙紙盒貼住鐵門信箱
    口之人，自係訴外人宋素琴無疑。綜上所述，本件從訴外人宋素琴於案發日前將
    機車停放入便利商店屋內，未將引擎熄火，並將該鐵門之信箱口以煙紙盒貼住，
    再將玻璃門關妥後，始返回床上，後因屋內空間密閉並充滿機車排放出大量之一
    氧化碳，訴外人宋素琴因吸入大量之一氧化碳而致死等異常行為觀之，訴外人宋
    素琴應係故意要結束自己之生命，始有如此之作為。從而，被告主張訴外人宋素
    琴之死亡係出於自殺，應符事實，而堪以採信，而原告主張訴外人宋素琴係因意
    外而致死，尚與事實不符，洵不足取。
四、按兩造所不爭之南山新人身意外傷害保險附約第三條約定，該傷害保險契約之保
    險範圍為被保險人，遭受「意外傷害事故」，而所謂「意外傷害事故」，指非因
    疾病引起之外來突發事故而言，本件訴外人宋素琴因自殺而死亡，雖符合該項約
    定所指之「意外傷害事故」，惟如係要保人、被保家庭成員的故意行為直接所致
    之死亡，則被告不負給付保險金之責任（即除外責任），前開附約第十二條第二
    款並有明定，是訴外人宋素琴既係因自殺而死亡，自符合該款除外責任之約定，
    依約被告並無給付意外傷害保險之保險金之義務。故而，原告依系爭保險契約之
    法律關係及民法債務不履行之規定，訴請被告給付如訴之聲明第一項所示之保險
    金及利息，於法尚嫌無據，應予駁回；又其訴既經駁回，則其假執行之聲請亦失
    所附麗，應併予駁回。
五、本件事證已臻明確，兩造其餘攻擊防禦方法及所提出之證據，經審酌結果與本件
    判決之結論均無影響，爰不一一論列，附此敘明。
六、據上論結，本件原告之訴為無理由，依民事訴訟法第七十八條，判決如主文。
中      華      民      國    九十      年      六      月      六      日
~B臺灣臺中地方法院民事第四庭
~B    法  官  李國增
右為正本係照原本作成。
如不服本判決，應於判決送達後二十日內，向本院提出上訴狀。
中      華      民      國    九十      年      六      月      六      日
~B法院書記官


司法院資訊處製作；財團法人民間司法改革基金會備份。
